臺灣高等法院高雄分院刑事判決　　　　96年度上訴字第1298號
上　訴　人
即自訴人　　己○○○
上　訴　人
即自訴人　　乙○○
上　訴　人
即自訴人　　丙○○
共同自訴人
代　理　人　陳嘉銘律師
被　　　告　甲○○
被　　　告　戊○○
被　　　告　丁○○
共　　 同
選任辯護人　謝嘉順律師
　　　　　　康進益律師
上列上訴人因自訴被告偽造文書等案件，不服臺灣高雄地方法院
95年度自字第55號中華民國96年5 月16日第一審判決，提起上訴
，本院判決如下：
    主  文
上訴駁回。
    理  由
一、自訴意旨略以：
  (一)甲○○為許登興（92年3 月22日逝世）之子，戊○○為甲○○之妻，丁○○為甲○○之子（即許登興之孫），己○○○
    、乙○○、丙○○皆為許登興之女，許陳碧草為許登興之妻
    ，且許登興於87年間患有「巴金森氏症」病症，手部不能隨
    意自主操控而抽動不已，根本無法握筆。又許登興生前在於
    高雄市第三信用合作社三多分社（下稱三信合作社）開戶，
    活期儲蓄存款帳戶帳號：000-000-0000000-0 ，定存存戶帳
    號為000-000-0000000-0 ，因延續定期存款，計至88年3 月
    8 日定期存款為新台幣（下同）100 萬元。又許登興生前在
    大眾商業銀行營業部（下稱大眾銀行）開戶，活期儲蓄存款
    帳號為000-00-000000-0 及定期存款帳戶帳號為000-00-000
    000-0 ，因延續定期存款，計至89年6 月26日定期存款分別
    為本金52萬7153元（存單號碼：NO.0000000）及本金62萬7,
    153 元（存單號碼：NO.0000000），共定期存單2 紙。
  (二)緣許登興於88年3 月7 日，因巴金森氏症、高血壓及尿道感
    染，Ｂ型肝炎帶原、頸椎退化等病症，至高雄醫學大學附設
    中和紀念醫院（下稱高醫醫院）神經科住院接受治療。被告
    甲○○與許陳碧草（依規定自訴人不得對許陳碧草提起自訴
    ）於88年3 月8 日在高雄市苓雅區○○○路284 號，基於偽
    造文書、詐欺取財之概括犯意聯絡，竟趁許登興正在住院期
    間，共同意圖為自己不法所有，推由許陳碧草在上開住處，
    拿取許登興所有之三信合作社100 萬元定期存款單（存單帳
    號：000-000-0000000-0）1張，許登興三信合作社活期儲蓄
    存款帳戶（帳號000-000-0000000-0） 存摺1 本，許登興印
    章1 顆，交給被告甲○○，再由被告甲○○於同日，持上開
    許登興所有之印章、存摺及定期存單，至三信合作社三多分
    社（設高雄市苓雅區○○○路224 號），盜蓋許登興之印章
    於上開定期存款單之背面，依照慣例以表示到期不再續約，
    足以生損害於許登興，並向三信合作社承辦人員提出，使三
    信合作社承辦人員陷於錯誤，誤以為許登興到期不再續約，
    而轉入許登興活期存款帳戶（帳號000-000-0000000-0） ，
    甲○○又於同日在三信合作社開立帳戶（帳號：000-000-00
    00000-0） ，甲○○於同日再盜用許登興印章，偽造許登興
    提款憑條，向三信合作社行使詐領，使該合作社承辦人員陷
    於錯誤，誤以為許登興要提領該存款100 萬元，而將該存款
    100 萬元交付，足以生損害於許登興及三信合作社，甲○○
    旋將該100 萬元轉入被告甲○○定期存款帳戶（000-000-00
    00000-0） 詐騙入己，並與許陳碧草共同詐得上開款項100
    萬元花用。
  (三)甲○○、戊○○、丁○○等3 人與許陳碧草，於89年6 月26
    日在高雄市苓雅區○○○路284 號，基於偽造私文書、詐欺
    取財之概括犯意聯絡，趁許登興罹患巴金森氏症意識不清之
    際，共同意圖為自己不法之所有，推由許陳碧草在上開住處
    ，拿取許登興所有之大眾銀行上開本金52萬7,153 元定期存
    單及本金62萬7,153 元定期存單（共2 紙），許登興大眾銀
    行活期儲蓄存款帳戶（帳號：000-00-000000-0） 存摺1 本
    及許登興印章1 顆交給被告甲○○、再由被告甲○○、戊○○、丁○○一同於同日持上開許登興所有之印章、存摺及定
    期存款存單，至大眾銀行營業部（設高雄市苓雅區○○○路
    58號），推由甲○○先後連續盜蓋許登興之印章於上開定期
    存款存單2 紙之背面，依習慣用以表示中途解約，均足以生
    損害於許登興，並向大眾銀行承辦人員提出，使大眾銀行承
    辦人員陷於錯誤，誤以為許登興欲行中途解約，而先後將該
    2 份定期存款存單辦理中途解約，甲○○復先後連續盜用許
    登興印章，偽造許登興大眾銀行轉帳收入傳票共2 紙行使，
    使大眾銀行陷於錯誤，而轉入許登興活期存款帳戶（帳號00
    0-00-000000-0） ，丁○○也在大眾銀行開立活期儲蓄存款
    帳戶（帳號000-00-000000-0） 及定期存款帳戶（帳號000-
    00-000000-0） ，再推由戊○○在大眾銀行偽造許登興110
    萬元活期性存款取款憑條，並推由甲○○再盜用許登興印章
    並蓋用在上開許登興110 萬元活期性存款取款憑條上存戶簽
    章欄，行使持向大眾銀行營業部訛稱許登興要提領110 萬元
    ，使該銀行承辦人員陷於錯誤，誤以為許登興要提領該110
    萬元，並將該存款110 萬元交付，足以生損害於許登興及大
    眾銀行，甲○○、丁○○、戊○○旋即共同將該110 萬元轉
    入被告丁○○定存帳號（00-00-000000-0）帳戶詐騙入己，
    甲○○、戊○○、丁○○等3 人及許陳碧草後詐得上開110
    萬元款項花用。
  (四)嗣經自訴人己○○○、乙○○、丙○○在原審法院民事庭92
    年度重家訴字第4 號、94年度訴字第72號分別審理中，調閱
    三信合作社、大眾銀行營業部函覆等文件後，始知上情。因
    認被告甲○○、戊○○、丁○○涉有刑法第339 條第1 項詐
    欺取財罪、同法第216 條、第210 條之行使偽造私文書罪嫌
    等語。
二、按犯罪事實應依證據認定之，無證據不得認定犯罪事實。不
    能證明被告犯罪者，應諭知無罪之判決，刑事訴訟法第154
    條第2 項、第301 條第1 項分別定有明文。次按事實之認定
    ，應憑證據，如未能發現相當證據，或證據不足以證明，自
    不能以推測或擬制之方法，以為裁判基礎。又認定犯罪事實
    所憑之證據，雖不以直接證據為限，間接證據亦包括在內；
    然而無論直接或間接證據，其為訴訟上之證明，須於通常一
    般之人不致有所懷疑，而得確信其為真實之程度者，始得據
    為有罪之認定，倘其證明尚未達到此一程度，而有合理之懷
    疑存在時，即無從為有罪之認定（最高法院40年台上字第86
    號、76年台上字第4986號判例意旨參照）。又刑事訴訟法第
    161 條已於91年2 月8 日修正公布，修正後同條第1 項規定
    ：檢察官就被告犯罪事實，應負舉證責任，並指出證明之方
    法。因此，檢察官對於起訴之犯罪事實，應負提出證據及說
    服之實質舉證責任。倘其所提出之證據，不足為被告有罪之
    積極證明，或其闡明之證明方法，無從說服法官以形成被告
    有罪之心證，基於無罪推定之原則，自應為被告無罪判決之
    諭知。而刑事訴訟法第161 條為總則編之規定，於自訴制度
    亦有適用，是自訴人此時即應同檢察官，就犯罪事實負積極
    之舉證責任。
三、訊據被告甲○○、戊○○2 人均堅詞否認有上開偽造文書、
    詐欺犯行，被告甲○○、戊○○辯稱：許登興88年、89年間
    當時精神狀況還清楚，許登興有同意上開款項給甲○○、丁○○等語。被告丁○○於本院審理中未到庭，惟於原審辯稱
    ：伊爺爺許登興有同意一筆定存款項要匯入伊帳戶作為伊學
    費、生活等開銷等語。
四、經查：
  (一)「刑事訴訟法係採真實發現主義，審理事實之刑事法院，應
    自行調查證據，以為事實之判斷，並不受民事判決之拘束，
    不得以民事確定判決所為之判斷，逕援為刑事判決之基礎。
    」（參照最高法院56年度台上字第118 號判例），是本院自
    不受有關民事判決（即台灣高雄地方法院94年度訴字第72號
    等損害賠償事件）所為判斷之拘束，合先敘明。
  (二)被告甲○○為許登興（92年3 月22日逝世）之子，被告戊○○為被告甲○○之妻，被告丁○○為被告甲○○之子（即許
    登興之孫），自訴人己○○○、乙○○、丙○○皆為許登興
    之女，許陳碧草為許登興之妻，且許登興於87年間患有「巴
    金森氏症」病症。又許登興生前在於高雄市第三信用合作社
    三多分社（下稱三信合作社）開戶，活期儲蓄存款帳戶帳號
    ：000-000-0000000-0 ，定存存戶帳號為000-000-0000000-
    0 ，因延續定期存款，計至88年3 月8 日定期存款為100 萬
    元。又許登興生前在大眾銀行開戶，活期儲蓄存款帳號為00
    0-00-000000-0 及定期存款帳戶帳號為000-00-000000-0 ，
    因延續定期存款，計至89年6 月26日定期存款分別為本金52
    萬7,153 元（存單號碼：NO.0000000）及本金62萬7,153 元
    （存單號碼：NO.0000000），共定期存單2 紙。又許登興於
    88年3 月7 日因巴金森氏症、高血壓及尿道感染，Ｂ型肝炎
    帶原、頸椎退化等病症，至高雄醫學大學附設中和紀念醫院
    （下稱高醫醫院）神經科住院接受治療。許陳碧草則於同年
    月8 日在上開住處，拿取許登興所有之三信合作社100 萬元
    定期存款單（存單帳號：000-000-0000000-0）1張，許登興
    之三信合作社活期儲蓄存款帳戶（帳號：000-000-0000000-
    0） 存摺1 本，許登興印章1 顆，交給被告甲○○，再由被
    告甲○○於同日，持上開許登興所有之印章、存摺及定期存
    單，至三信合作社三多分社（設高雄市苓雅區○○○路224
    號），蓋用許登興之印章於上開定期存款單之背面，依照慣
    例以表示到期不再續約，並向三信合作社承辦人員提出，而
    轉入許登興活期存款帳戶（帳號：000-000-0000000-0） ，
    被告甲○○又於同日在三信合作社開立帳戶（帳號：000-00
    0-0000000-0） ，並提領上開許登興活期存款帳戶內存款10
    0 萬元轉入被告甲○○定期存款帳戶（000-000-0000000-0
    ）內等事實，為被告甲○○所自承不諱（見原審卷第98頁）
    ，並有繼承系統表、高雄市第三信用合作社92年7 月14日高
    三信社秘文字第1850號函、許登興高雄市第三信用合作社開
    銷戶明細查詢資料、甲○○存單明細檔查詢資料各1 份（見
    原審證一卷第1 頁、第15至17頁）、高雄市三信合作社94年
    3 月1 日高三社秘文字第439 號函及隨函所附印鑑卡、開戶
    資料登錄單、開戶資料查詢單等1 份（見原審證一卷第18至
    26頁）、高雄醫學大學附設中和紀念醫院92年5 月7 日、94
    年6 月22日診斷證明書各1 紙（見原審證一卷第57、70頁）
    、高雄市第三信用合作社95年8 月23日高三信社秘文字第13
    68號函及隨函所附定期存單、取款憑條（見原審卷第85至90
    頁）在卷可參，此部分之事實，自堪認定。
  (三)又於89年6 月26日，許陳碧草在上開高雄市苓雅區○○○路
    284 號住處，拿取許登興所有之大眾銀行上開本金52萬7153
    元定期存單及本金62萬7153元定期存單（共2 紙），許登興
    大眾銀行活期儲蓄存款帳戶（帳號：000-00-000000-0） 存
    摺1 本及許登興印章1 顆交給被告甲○○、再由被告甲○○
    、戊○○、丁○○一同於同日持上開許登興所有之印章、存
    摺及定期存款存單，至大眾銀行營業部（設高雄市苓雅區○○○路58號），由被告甲○○先後蓋用許登興之印章於上開
    定期存款存單2 紙之背面，依習慣用以表示中途解約，並向
    大眾銀行承辦人員提出，而先後將該2 份定期存款存單辦理
    中途解約，被告甲○○復先後蓋用許登興印章，提領110 萬
    元。被告甲○○、丁○○、戊○○旋即共同將該110 萬元轉
    入被告丁○○定存帳號（000-00-000000-0） 帳戶等事實，
    為被告甲○○、丁○○、戊○○3 人於原審審理中自承不諱
    （見原審卷第98、99頁），並有大眾商銀營業部92年7 月24
    日（92）營發字第363 號函1 份（見原審證一卷第27、28
    頁）、大眾銀行明細表、許登興儲蓄存款存單、轉帳收入傳
    票活期性存款憑條數紙（見原審證一卷第29至41頁、第49、
    50、55頁）、大眾銀行營業部94年4 月15日（94）營發字第
    181 號函1 份（見原審證一卷第42至48頁）在卷可佐，上揭
    事實，亦堪認定。
  (四)自訴人雖主張：許登興於87年間即患有巴金森氏症失智症，
    為無意識之人，被告甲○○等3 人未得許登興同意，將許登
    興於高雄第三信用合作社三多分社、大眾商業銀行之定存予
    以解約而轉入許登興各期儲蓄存款帳戶再分別轉入甲○○、
    丁○○定期存款帳戶，該當詐欺及行使偽造私文書罪云云。
    然查：
  1.按帕金森病（或稱巴金森氏症）是一種常見的慢性神經系統
    疾病，早期患者的症狀為在休息狀態的手或腳出現規則性的
    顫抖，隨著病齡的增加，病人變得動作遲緩、呆滯，身驅似
    乎被縛綁般地難以變換動作或姿勢，最後幾乎完全喪失行動
    能力，晚期病人會出現癡呆症等精神性症狀。查許登興係於
    87年11月23日起因「巴金森氏失智症」至高雄醫學大學附設
    中和紀念醫院門診治療，於88年2 月22日有行動變慢之記錄
    ，並於90年8 月間前後診斷出失智症等情，有高雄醫學大學
    附設中和紀念醫院92年5 月7 日診斷證明書1 紙（見原審證
    一卷第57頁）、高雄醫學大學附設中和紀念醫院94年6 月17
    日高醫秘字第0940003625號函1 份在卷可憑（見原審卷第79
    頁）。又許登興於88年3 月7 日至同年月19日，雖因巴金森
    氏症、高血壓、尿道感染B 型肝炎帶原、頸椎退化等病在高
    雄醫學大學附設中和紀念醫院住院醫療，然許登興於88年3
    月9 日轉入神經內科一般病房時意識情況「清醒」，88年3
    月9 日至19日精神可，且於88年3 月19日偶下床活動等情，
    亦分別有高雄醫學大學附設中和紀念醫院94年6 月22日診斷
    證明書1 紙（見原審證一卷第70頁）及高雄醫學院附設中和
    紀念醫院入院護理紀錄及住院期間護理紀錄各1 份在卷可佐
    （見原審證二卷第32至38頁）。另許登興於88年3 月19日出
    院時，可自行行走，但需家屬陪伴，依病症記載，許登興於
    89年6 月間在神經內科門診追蹤拿藥，病情穩定，許登興於
    91年11月間經鑑定為重度痴呆，完全依賴他人養護等情，並
    有高雄醫學大學附設中和紀念醫院94年12月26日高醫附秘字
    第0940003884號函1 份在卷可稽（見原審證一卷第58頁），
    是依上開高雄醫學大學附設中和紀念醫院函文等資料內容，
    許登興所患巴金森氏症自87年11月23日開始門診治療後，直
    至『90年8 月』間，始因病齡增加而有失智症之情況發生，
    並隨著病齡增加逐漸惡化至『91年11月』間始成為重度痴呆
    ，完全依賴他人養護，並非如自訴人所稱：許登興於87年間
    經診斷患有「巴金森氏症」後即成為無意識之人。是自訴人
    之上開自訴意旨，顯有誤解。
  2.又查許登興於89年8 月28日，因出租高雄市苓雅區○○○路
    284 號房屋給林泰池，而與林泰池一同至原審法院公證處，
    經公證人黃玉鳳確認身份後，由許登興、林泰池在公證書原
    本上簽名等情，業據證人黃玉鳳於原審審理時證稱：89年8
    月28日契約之公證書是由我公證，從公證書資料上沒有寫代
    理人，應該是由本人親自到場，公證書原本上本人會親自簽
    名，如本人無法簽名意識清楚，則由公證人代簽，本人按指
    印，公證書正本上面本人不會親自簽名等語甚詳（見原審卷
    第143 至146 頁）；又經原審調取上開房屋租賃合約公證書
    卷宗（89年度公字第800880號），卷內公證書原本之請求人
    欄於「許登興」印文下另有「許登興」簽名，有公證書原本
    1 份在卷可佐（見原審卷第210 、211 頁）。是由上開公證
    書原本請求人欄確有「許登興」之簽名，且未由他人代理或
    公證人代簽，復係在公證人黃玉鳳見證下所為，足認上開公
    證書係由許登興本人到場親簽，自堪認許登興直至89年8 月
    28日精神及意識狀況尚屬正常。從而，被告甲○○等人辯稱
    ：許登興於88年、89年間當時精神狀況還清楚等語，與上開
    事證不悖，應堪採信。至於公證書原本上本人會親自簽名，
    公證書正本上面本人不會親自簽名等情，已據證人即公證人
    黃玉鳳於原審審理時證述明確在卷，是自訴人以89年8 月28
    日公證書「正本」上之許登興簽名，並非許登興親自書寫，
    而推論他人假冒許登興前往公證及質疑公證書之合法性，顯
    亦有誤會。
  3.雖自訴人另指稱：許登興於88年3 月8 日正在加護病房嚴密
    治療中，根本無法離開醫院，被告甲○○所稱許登興有共同
    至三信合作社辦理定存解約乙事，顯與事實不符云云。然查
    ，證人即自訴人及被告甲○○之母許陳碧草於原審審理中證
    稱：「（許登興生前銀行現金有無說要給誰？）我兒子及孫
    子。」、「（為何不給這三個女兒？）因為女兒嫁妝很多。
    」、「（什麼時候說要給兒子及孫子？）他好好的時候。」
    、「（錢領出來，許登興知道？）知道，我有告訴他。」、
    「（銀行的簿子及印章誰保管？）我。」、「第2 次是我孫
    子要去美國，我說領一些錢給他，我先生很喜歡我孫子去讀
    書，他就說好。」等語甚詳（見原審卷第147 至149 頁），
    而證人許陳碧草既為許登興之配偶，則許登興於生前將存摺
    、印章交由證人許陳碧草保管，並交代有關財產處理諸事，
    即本屬常情。準此，許登興生前既已交代要將現金部分予其
    子（孫子）即被告甲○○、丁○○，並將存摺、印章交由證
    人許陳碧草保管，自已概括授權予證人許陳碧草處理。因而
    證人許陳碧草於原審審理中對於二次提領款項與何人同往乙
    事，雖有語焉不清或事實有所不合（如89年6 月間被告丁○○尚未出國，而證人許陳碧草卻稱已出國），但就基本事實
    即許登興有無同意將現金給予被告甲○○乙事，則證述明確
    ；再以證人許陳碧草將近80之高齡，亦不可強苛其就枝末細
    節完全記憶無誤，因而證人許陳碧草之上開證詞，仍屬可採
    。況本院認案發當時（88年間），許登興夫妻均已為高齡之
    人，而證人許陳碧草即許登興之老來伴侶，亦為兩造之直系
    血親尊親屬（母親、祖母），因而就一般常理而言，許登興
    就所有財產之分配，甚至往生後之諸事安排如歸葬處等等、
    告知其配偶許陳碧草，本屬常有。換言之，證人許陳碧草於
    原審審理中證稱：許登興生前有同意將現金給予被告甲○○
    、丁○○等語，不應置疑。自訴人以被告等人與證人許陳碧
    草於另案民事訴訟中，有關枝末細節之陳述有前後不一或與
    事實有所出入，而一再質疑其母即證人許陳碧草之證詞，核
    無可取。從而，被告甲○○等3 人辯稱：許登興有同意上開
    款項給甲○○、丁○○等語，尚堪採信。
  (五)綜上各節，自訴人所提出之證據，無從使本院確信自訴人指
    訴：許登興於87年間即患有巴金森氏症失智症，為無意識之
    人，被告甲○○等3 人未得許登興同意，將許登興於高雄第
    三信用合作社三多分社、大眾商業銀行之定存予以解約而轉
    入許登興各期儲蓄存款帳戶再分別轉入甲○○、丁○○定期
    存款帳戶，該當刑法第339 條第1 項詐欺罪及同法第216 條
    、第210 條行使偽造私文書罪云云，確屬真實。此外，復查
    無其他事證足認被告3 人確有自訴意旨所指上開犯行，揆諸
    上揭說明，被告甲○○等3 人犯罪尚屬不能證明，自應為被
    告甲○○等3 人無罪之諭知。
五、原審因而以不能證明被告甲○○等3 人犯詐欺、行使偽造私
    文書罪，而為被告甲○○等3 人無罪之諭知，核無違誤；自
    訴人提起上訴，猶執前詞，指摘原判決不當，為無理由，應
    予駁回。
六、按被告經合法傳喚，無正當理由不到庭者，得不待其陳述逕
    行判決，刑事訴訟法第371 條定明文。本件被告丁○○經合
    法傳喚未到，爰不待其到庭陳述，逕行判決。
據上論斷，應依刑事訴訟法第368 條、第371條，判決如主文。
中    華    民    國    96    年    10     月   11    日
                  刑事第四庭    審判長法  官  蕭權閔
                                      法  官  李嘉興
                                      法  官  吳進寶
以上正本證明與原本無異。
如不服本判決應於收受本判決後10日內向本院提出上訴書狀，其
未敘述上訴理由者，並得於提起上訴後10日內向本院補提理由書
狀（均須按他造當事人之人數附繕本）「切勿逕送上級法院」。
中    華    民    國    96    年     10   月    11    日
                                      書記官  林佳蓉
